【裁判字號】    93,上易,400
【裁判日期】    950227
【裁判案由】    償還墊款
【裁判全文】
臺灣高等法院臺中分院民事判決  93年度上易字第400號
上  訴  人
即被上訴人  丙○○
訴訟代理人  黃肇萍律師
被  上訴人
即  上訴人  乙○○
訴訟代理人  陳明發律師
上列當事人間請求償還墊款事件，兩造對於民國93年8月26日第
一審判決各自提起上訴，本院於95年2月15日辯論終結，判決如
下：
    主  文
兩造上訴均駁回。
第二審訴訟費用由兩造各自負擔。
    事實及理由
一、上訴人丙○○主張：伊為新光人壽保險股份有限公司（下稱
    新光保險公司）之業務員，上訴人乙○○透過伊，先後於民
    國（下同）八十四年二月廿三日向新光保險公司投保保額新
    台幣（下同）一千萬元之「新光百年長青壽險」（下稱長青
    壽險），保單號碼為ＳＫＢ○○一九八，保險費每年分二期
    繳付，每年應繳十九萬七千零五十二元，該長青壽險於八十
    七年二月廿八日曾轉換為保額一百十四萬元之「新光百年長
    青終身壽險」（下稱百年終身壽險），惟因上訴人乙○○對
    百年終身壽險不滿意，旋轉回長青壽險；另於八十六年六月
    二十五日再投保保額二百五十萬元之「新光安佳增值終身還
    本保險」（保單號碼ＲＱ一五八一三一，下稱安佳還本保險
    ），保險費每年二十一萬四千八百六十六元。於上開保險期
    間，伊向上訴人乙○○收取保險費時，上訴人乙○○請伊代
    為墊付，伊因而代上訴人乙○○繳付長青壽險第四年及第五
    年計四期之保險費共三十九萬四千一百零四元，並於八十七
    年三月代上訴人乙○○墊付長青壽險轉百年終身壽險後再轉
    回原契約應補繳之責任準備金十七萬四千四百四十五元，另
    代上訴人乙○○繳付安佳還本保險第一、二、三年之保險費
    計三期共六十四萬一千五百三十五元，合計代上訴人乙○○
    墊付之保險費及責任準備金共一百二十一萬零八十四元，爰
    依委任、無因管理擇一為有利之判決，為此，求為命上訴人
    乙○○如數償還上揭款項及自最後代墊之日即八十八年十月
    廿八日起至清償日止之按法定遲延利息計算之判決；原審判
    命上訴人乙○○應給付上訴人丙○○新台幣參拾伍萬零伍佰
    參拾伍元及自民國八十八年十月二十八日起至清償日止，按
    週年利率百分之五計算之利息，而駁回上訴人丙○○其餘之
    訴，兩造各就其敗訴部分提起上訴，上訴人丙○○上訴聲明
    ：(一)原判決不利於上訴人丙○○部分廢棄、被上訴人乙○○
    應再給付上訴人丙○○新台幣捌拾伍萬玖仟伍佰肆拾玖元，
    及自民國八十八年十月二十八日起至清償日止，按週年利率
    百分之五計算之利息、第一、二審訴訟費用由被上訴人負擔
    。就對造上訴之答辯聲明：上訴駁回、第一、二審訴訟費用
    由對造負擔。
二、上訴人乙○○則以：伊僅於八十四年二月廿三日經由上訴人
    丙○○之招攬而向新光保險公司投保保額一千萬元、繳費期
    限六年（自八十四年二月廿八日至八十九年二月廿八日）、
    保險費每年十九萬六千元之長青壽險（保單號碼ＳＮ七○六
    六四七），惟並未經由上訴人丙○○向新光保險公司投保保
    額二百五十萬元之安佳還本保險，亦未曾將所投保之長青壽
    險轉換為百年終身壽險，上訴人丙○○所稱之安佳還本保險
    及將長青壽險轉換為百年終身壽險，均係上訴人丙○○擅自
    投保及轉換，且伊亦未曾委任上訴人丙○○代為墊繳保險費
    及責任準備金，事實上上訴人丙○○亦無代伊墊繳保險費之
    情事，反係上訴人丙○○自八十六年六月十二日起至八十八
    年十一月一日止，前後冒用伊名義投保及上訴人丙○○擅自
    投保、轉換之保單為質，向新光保險公司貸款使用，而上訴
    人丙○○亦非民法第三百十二條所稱就債之履行有利害關係
    之第三人等語置辯。上訴人乙○○上訴聲明：(一)原判決不利
    於上訴人乙○○部分廢棄、右廢棄部分，被上訴人丙○○在
    第一審之訴及假執行之聲請均駁回、第一、二審訴訟費用由
    被上訴人丙○○負擔。就對造上訴之答辯聲明：上訴駁回、
    第一、二審訴訟費用由對造負擔。
三、兩造不爭執之事實：
  (一)上訴人乙○○於八十四年二月廿三日向新光保險公司投保保
    額一千萬元之長青壽險。
  (二)上訴人丙○○於八十七年二月二日向上訴人乙○○收取長青
    壽險第四年保險費十九萬零一百二十元（原保費為十九萬六
    千元，因辦理彙繳而降低五千八百八十元）。
  (三)上訴人丙○○於八十七年三月六日繳納十七萬四千四百四十
    五元予新光保險公司。
  (四)上訴人丙○○先後於八十七年、八十八年間分四期繳付保單
    號碼ＳＫＢ○○一九八之保險費共三十九萬四千一百零四元
    （每期各九萬八千五百二十六元）予新光保險公司。
  (五)上訴人丙○○自八十六年起至八十八年止，繳付保單號碼Ｒ
    Ｑ一五八一三一之保險費三期共六十四萬一千五百三十五元
    （八十六年、八十七年各繳付二十一萬四千八百八十六元，
    八十八年十月二十八日繳付第三期二十一萬一千八百零三元
    ）。
  (六)上訴人丙○○曾以長青壽險（保單號碼ＳＮ七○六六四七）
    、百年終身壽險（保單號碼ＳＫＢ○○一九八）及安佳還本
    保險（保單號碼ＲＱ一五八一三一）保單向新光保險公司質
    借款項，用以墊支上訴人乙○○所投保保險之保險費。
四、兩造爭執之事實：
  (一)上訴人乙○○於八十四年二月二十三日向新光保險公司投保
    之長青壽險，保單號碼應為ＳＮ七○六六四七或ＳＫＢ○○
    一九八，其年繳保險費應為十九萬六千元或十九萬七千零五
    十二元？
  (二)上訴人乙○○有無於八十七年二月二十八日將所投保之長青
    壽險轉換為百年終身壽險？
  (三)系爭百年終身壽險保單有無在八十七年三月六日之前轉換回
    原長青壽險？上訴人丙○○於八十七年三月六日繳付新光保
    險公司之十七萬四千四百四十五元，是否為將百年終身壽險
    再轉回長青壽險應補繳之責任準備金？
  (四)上訴人乙○○有無於八十六年六月二十五日向新光保險公司
    投保保額為二百五十萬元之安佳還本保險（保單號碼ＲＱ一
    五八一三一）？
  (五)上訴人丙○○有無代上訴人乙○○繳付保險費及責任準備金
    之事實？
  (六)上訴人丙○○以上訴人乙○○名義之保單向新光保險公司質
    借之款項，是否均已清償？
  (七)上訴人丙○○如有代繳保險費或責任準備金之事實，則兩造
    間之法律關係係屬委任、民法第三百十二條規定有利害關係
    之第三人之清償、抑或無因管理？
五、經查：
  (一)上訴人乙○○於八十四年二月廿三日向新光保險公司投保長
    青壽險之保單號碼及每年應繳保費金額部分：
    1.上訴人丙○○主張上訴人乙○○於八十四年二月廿三日向
      新光保險公司投保之長青壽險保單號碼為ＳＫＢ○○一九
      八，保險費每年十九萬七千零五十二元。
    2.上訴人乙○○則抗辯上訴人乙○○於八十四年二月廿三日
      向新光保險公司投保之長青壽險，保單號碼為ＳＮ七○六
      六四七，保險費每年十九萬六千元。
    3.上訴人乙○○於八十四年二月廿三日向新光保險公司所投
      保之長青壽險，其保單號碼為ＳＮ七○六六四七、保額一
      千萬元、每年應保險費十九萬六千元、繳費期限六年、自
      八十四年二月二十八日起至八十九年二月二十八日止，至
      保單號碼為ＳＫＢ○○一九八之保險，係由上開長青壽險
      保單於八十七年間所轉換、保額為一百十四萬元、六年期
      之百年終身壽險，有新光保險公司九十三年二月十二日（
      九三）新壽法務字第○○一五號函送之長青壽險契約要保
      書及保險契約轉換申請書在卷可稽，上訴人丙○○主張上
      訴人乙○○於八十四年二月廿三日向新光保險公司投保之
      長青壽險保單號碼為ＳＫＢ○○一九八、保險費每年十九
      萬七千零五十二元，並非事實。故而，上訴人乙○○於八
      十四年二月廿三日向新光保險公司投保之長青壽險，保單
      號碼為ＳＮ七○六六四七，每年應繳保險費為十九萬六千
      元，洵堪認定。
  (二)上訴人乙○○有無於八十七年二月二十八日將所投保之長青
    壽險轉換為百年終身壽險部分：
    1.上訴人丙○○主張上訴人乙○○於八十七年二月二十八日
      將所投保之長青壽險轉換為百年終身壽險，上訴人乙○○
      則否認有轉換保單之事實。
    2.按當事人主張有利於己之事實者，就其事實有舉證之責任
      ，民事訴訟法第二百七十七條定有明文。上訴人丙○○主
      張上訴人乙○○於八十七年二月二十八日將所投保之長青
      壽險轉換為百年終身壽險之事實，既為上訴人乙○○所否
      認，則上訴人丙○○就其主張上訴人乙○○有將長青壽險
      轉換為百年終身壽險之事實，即應負舉證之責任。經查，
      上訴人乙○○所投保之長青壽險係於八十七年三月三日填
      具「保險契約轉換申請書」而向新光保險公司申請轉換，
      並於同日申請更換印鑑，有新光保險公司上揭函送之保險
      契約轉換申請書及更換印鑑申請書在卷可按，惟上訴人乙
      ○○否認上揭保險契約轉換申請書及更換印鑑申請書上簽
      名、印文之真正，經以肉眼觀察，該日期均為八十七年三
      月三日之保險契約轉換申請書與更換印鑑申請書上上訴人
      乙○○之印文相同，但與上訴人乙○○八十六年間申請變
      更之印鑑不同，而經原審將更換印鑑申請書及當庭所採上
      訴人乙○○之指紋送鑑定之結果，該更換印鑑申請書上所
      蓋之指紋，與上訴人乙○○之指紋並不相符，有內政部警
      政署刑事警察局九十三年六月十五日刑紋字第○九三○一
      二一一五○號鑑驗書在卷可考，按諸指紋專屬、絕無由他
      人代為之特性，上訴人乙○○如有於同日申請轉換保單及
      變更印鑑之情事，縱不自行簽名蓋章，於更換印鑑申請書
      上按捺指紋時，亦必親自為之，絕無由他人代為按捺指紋
      之理，上訴人丙○○亦絕無同意由他人代上訴人乙○○為
      之之理，再參以上訴人丙○○於八十七年二月二十日猶向
      上訴人乙○○收取八十七年度長青壽險之保險費十九萬零
      一百二十元（因彙繳降低五千八百八十元）、及上訴人乙
      ○○另投保之防癌終身壽險保險費六千五百元，合計共十
      九萬六千六百元，有上訴人乙○○提出之保險費送金單及
      支票存根影本附卷可按，而依該長青壽險之保險費送金單
      所示，系爭長青壽險保險費之應繳日期為八十七年二月二
      十八日，上訴人乙○○當時如有將長青壽險轉換為百年終
      身壽險之意，衡情當無於八十七年二月二十日猶再繳納長
      青壽險保險費之理，而上訴人丙○○迄未能舉證證明前揭
      日期均為八十七年三月三日之保險契約轉換申請書及更換
      印鑑申請書上簽名、印文為真正，亦未能舉證證明上訴人
      乙○○確有要求或同意將長青壽險轉換為百年終身壽險之
      事實，則上訴人丙○○主張上訴人乙○○有於八十七年二
      月二十八日將所投保之長青壽險轉換為百年終身壽險云云
      ，即難遽信為真。上訴人丙○○固再以證人即新光保險公
      司承辦人員甲○○，到庭證稱：「是業務人員帶到公司給
      我蓋章的，沒有看過乙○○本人，但有電話聯絡過。記得
      有與他家人電話聯絡過，但事情已經過很久了不太記得，
      申請變更按規定是要本人來辦理，本件因保戶與業務員關
      係很好。等語可證明上訴人乙○○知悉並同意云云，惟該
      證人既未見過上訴人乙○○本人，則如何確定其所接電話
      者即為廖某？是其證詞不足為上訴人丙○○有利之證明，
      況上訴人乙○○苟同意變更，上揭保險契約轉換申請書何
      以指紋與廖某相異？對廖某而言，如此變更對其又有何利
      可圖？是上訴人丙○○不能證明上訴人乙○○確實知悉並
      同意變更。
  (三)系爭百年終身壽險保單有無在八十七年三月六日之前轉換回
    原長青壽險，及上訴人丙○○於八十七年三月六日繳付新光
    保險公司之十七萬四千四百四十五元，是否為將百年終身壽
    險再轉回長青壽險應補繳之責任準備金部分：
    查上訴人乙○○並未於八十七年間將其所投保之長青壽險轉
    換為百年終身壽險，已如前述，則上訴人乙○○自亦無因不
    滿意百年終身壽險，而再將之轉換回長青壽險之必要，上訴
    人丙○○主張因上訴人乙○○將百年終身壽險再轉換回長青
    壽險，而需補繳納責任準備金云云，已難輕信；且查保單號
    碼為ＳＫＢ○○一九八之百年終身壽險自八十七年三月三日
    向新光保險公司提出申請書後，嗣於八十九年二月十一日尚
    提出保險契約內容變更申請書，有新光保險公司前揭函送之
    保險契約內容變更申請書可參，足見該百年終身壽險迄八十
    九年二月十一日止，其契約效力仍屬存續中，並無轉換回長
    青壽險之事實，是於八十九年二月十一日之前，上訴人乙○
    ○亦顯無因將百年終身壽險轉回長青壽險，而需補繳責任準
    備金之理，況依卷附上訴人丙○○所提出收取日期為八十七
    年三月六日之保險費送金單上，不但未記載所繳付金錢之項
    目、用途，甚至連保單號碼、主契約內容亦付之闕如，要不
    足為係上訴人丙○○代上訴人乙○○繳付款項之證明。從而
    ，上訴人丙○○主張因上訴人乙○○將百年終身壽險再轉換
    回長青壽險需補繳責任準備金，其因而於八十七年三月間代
    墊責任準備金十七萬四千四百四十五元云云，尤難信為真正
    。
  (四)上訴人乙○○有無於八十六年六月二十五日向新光保險公司
    投保保額為二百五十萬元之安佳還本保險（保單號碼ＲＱ一
    五八一三一）部分：
    1.上訴人丙○○主張上訴人乙○○於八十六年六月廿五日向
      新光保險公司投保保額二百五十萬元之安佳還本保險（保
      單號碼ＲＱ一五八一三一），保險費每年二十一萬四千八
      百六十六元。上訴人乙○○則否認有投保安佳還本保險之
      事實，並抗辯安佳還本保險係上訴人丙○○擅自以上訴人
      乙○○名義投保等語。
    2.經查，依卷附新光保險公司前揭函送之安佳還本保險契約
      要保書所示，該要保書之填載日期為八十六年六月十一日
      ，且該保險係需經體檢之保險契約，而上訴人乙○○因投
      保安佳還本保險確曾於同日前往長春診所體檢，亦有新光
      保險公司體格檢查書附於前揭新光保險公司函可參，考諸
      上訴人乙○○於告訴上訴人丙○○偽造文書刑事案件偵查
      中，復自承確實有前往長春診所體檢、並該體格檢查書上
      「被保險人」欄係由上訴人乙○○親自簽名之事實，並據
      調閱臺灣臺中地方法院檢察署八十九年度偵字第六六一五
      號卷查核無訛（見該偵查卷第一○六頁背面），上訴人乙
      ○○如無投保安佳還本保險，焉有前往體檢之理？再經比
      對該安佳還本保險要保書上上訴人乙○○之印文，與卷附
      八十六年六月十一日上訴人乙○○申請更換所投保之長青
      壽險印鑑之更換印鑑申請書上上訴人乙○○之印文相同，
      而前述要保書與變更印鑑申請書上上訴人乙○○之印文，
      復與上訴人乙○○於同年六月十二日在台中區中小企業銀
      行健行分行開立帳戶（五三二九八號）所留存之印鑑印文
      相同，亦據比對上揭偵查卷內上訴人乙○○該帳戶存摺及
      客戶資料卡（見上揭偵查卷第八二頁、第九○頁）無誤，
      而上訴人乙○○於偵查中更自認台中區中小企業銀行健行
      分行第五三二九八號帳戶之客戶資料卡上之簽名為真正（
      見上揭偵查卷第一○五頁）；再參以經本院將保險單上「
      乙○○」簽名與偵查中乙○○之親簽送請內政部警政署刑
      事警察局鑑定，其鑑定結果二：「編號ＲＱ１５８１３１
      號保險單上，「乙○○」簽名筆跡與89年度偵字第6615號
      90年4月6日訊問筆錄、89年6月20日保險單借款借據、90
      年1月28日聲明書上乙○○簽名筆跡相符」，此有鑑定書
      在卷可稽，可證明該保險係被上訴人乙○○親自同意並簽
      名。益證蓋用於系爭安佳還本保險要保書、日期為八十六
      年六月十一日之更換印鑑申請及台中區中小企業銀行健行
      分行第五三二九八號帳戶客戶資料卡上之印章，確屬上訴
      人乙○○所有並使用者無疑。基上，上訴人乙○○確有於
      八十六年六月間投保安佳還本保險，足堪認定，所辯要不
      足取。而系爭安佳還本保險之保額為二百五十萬元，繳費
      期間為二十年、始期為八十六年六月二十五日，至一○六
      年六月二十四日屆滿，每年應繳保險費二十一萬三千五百
      元等情，則有該安佳還本保險之要保書在卷可據，亦堪採
      認。
  (五)上訴人丙○○有無代上訴人乙○○繳付保險費及責任準備金
    之事實？
    1.長青壽險之保險費部分：
      上訴人丙○○主張有代上訴人乙○○繳付長青壽險第四年
      第一、二次及第五年第一、二次四期保險費共三十九萬四
      千一百零四元，為上訴人乙○○所否認。經查，依上訴人
      丙○○所提出之保險費送金單所示，上訴人丙○○於八十
      七年間繳付之第四年第一、二次、於八十八年間繳付之第
      五年第一、二次之保險費，均係每期九萬八千五百二十六
      元、保單號碼ＳＫＢ○○一九八之保險費，而保單號碼Ｓ
      ＫＢ○○一九八（保險費每年十九萬七千零五十二元）係
      百年終身壽險，此核之新光保險公司前揭函所函送之契約
      要保書、保險契約轉換申請書即明，是上訴人丙○○所繳
      付之上開保險費係百年終身壽險之保險費，並非上訴人乙
      ○○所投保之長青壽險之保險費，而上訴人乙○○並未同
      意將所投保之長青壽險轉換為百年終身壽險，已如前述，
      該百年終身壽險既非上訴人乙○○所投保之保險，則縱然
      上訴人丙○○有繳付百年終身壽險保險費之事實，亦與上
      訴人乙○○無涉。
    2.安佳還本保險之保險費部分：
      上訴人乙○○確有投保安佳還本保險之事實，已詳如前述
      ，而上訴人丙○○先後於八十六年契約成立時、八十七年
      、八十八年間分別代繳安佳還本保險之第一、二、三年保
      險費共六十四萬一千五百三十五元，則有上訴人丙○○提
      出之保險費送金單及支票影本附卷可稽，則上訴人丙○○
      主張有代上訴人乙○○繳付安佳還本保險之保險費六十四
      萬一千五百三十五元，信屬真正。
    3.責任準備金部分：上訴人乙○○並未將所投保之長青壽險
      轉換為百年終身壽險、嗣再轉換回長青壽險之事實，並無
      需補繳責任準備金之必要，上訴人丙○○主張有代上訴人
      乙○○繳納百年終身壽險轉回長青壽險之責任準備金十七
      萬四千四百四十五元等語，不足採信，已詳如前述，於此
      不再重複論述。
  (六)上訴人丙○○以上訴人乙○○之保險單向新光保險公司質借
    之款項，是否均已清償？
    1.上訴人丙○○主張以上訴人乙○○之保險單向新光保險公
      司質借之款項，係用以墊支上訴人乙○○所投保保險之保
      險費，該質借之保險費業經上訴人丙○○於八十八年三月
      間清償新光保險公司完畢，上訴人丙○○既已清償新光公
      司質借之款項，上訴人乙○○自應將上訴人丙○○代繳付
      之保險費返還上訴人丙○○等語。上訴人乙○○則抗辯上
      訴人丙○○以上訴人乙○○名義向新光保險公司質借之款
      項並未全部清償等語。
    2.經查，上訴人丙○○以上訴人乙○○所投保長青壽險暨其
      後轉換為保單號碼ＳＫＢ○○一九八百年終身壽險保單向
      新光保險公司質借之款項，兩造係約定由上訴人丙○○於
      八十八年三月二十一日清償，且上訴人丙○○確有依約清
      償之事實，為兩造不爭執之事實，並有卷附兩造於八十九
      年三月十七日第一次協議書、新光保險公司前揭函載明上
      開保險契約嗣後係因解約而失效等情可資為證，則上訴人
      丙○○以上訴人乙○○所投保長青壽險暨其後轉換為保單
      號碼ＳＫＢ○○一九八百年終身壽險保單向新光保險公司
      質借之款項，業已清償完畢，足堪認定，惟因此部分上訴
      人丙○○並無代上訴人乙○○墊付保險費或責任準備金之
      事實，亦詳如前述，故上訴人丙○○清償此部份質借之款
      項，要與兩造間代墊付及已清償款項之計算無關。至上訴
      人乙○○所投保保單號碼ＲＱ一五八一三一安佳還本保險
      ，上訴人丙○○係於八十八年九月十四日貸借二十九萬一
      千元，迄兩造於八十九年三月十七日第一次協議時，該筆
      貸借之款項尚未清償，為兩造不爭執之事實，並有兩造間
      第一次協議書在卷可參，而以該安佳還本保險保單所質借
      之款項嗣後並未清償，嗣於九十一年八月二日因墊繳保費
      、保單貸款及貸款利息合計超過保單準備金，致安佳還本
      保險保單自該日起停效之事實，復有新光保險公司前揭函
      可按，則上訴人丙○○以上訴人乙○○所投保之安佳還本
      保險保單所質借之二十九萬一千元迄尚未清償予新光保險
      公司，要屬無疑。
    3.基上，上訴人丙○○既尚未清償安佳還本保險質借之二十
      九萬一千元予新光保險公司，按諸上訴人丙○○以上訴人
      乙○○之保單向新光保險公司質借之款項既係用以墊支保
      險費，則原告代上訴人乙○○繳付安佳還本保險之保險費
      金額中，自應扣除該以保單質借墊支保費之二十九萬一千
      元，而安佳還本保險第、二、三年期保險費共六十四萬一
      千五百三十五元均係由上訴人丙○○代上訴人乙○○繳付
      ，已如前述，則上訴人丙○○代繳付之上開保險費金額扣
      除以保單質借之二十九萬一千元後，上訴人丙○○代上訴
      人乙○○繳付安佳還本保險之保險費金額為三十五萬零五
      百三十五元。
  (七)上訴人丙○○如有代繳保險費或責任準備金之事實，則兩造
    間之法律關係係屬委任、民法第三百十二條規定有利害關係
    之第三人之清償、抑或無因管理？
    1.按稱委任者，謂當事人約定，一方委託他方處理事務，他
      方允為處理之契約，民法第五百二十八條定有明文。依上
      規定，委任契約之成立，需契約雙方當事人就委託處理之
      事務達成合意，上訴人丙○○主張兩造間有委任關係存在
      ，既為上訴人乙○○所否認，自應就上訴人乙○○有委託
      上訴人丙○○處理事務、並上訴人丙○○有允為處理之合
      意，負舉證之責任，惟上訴人丙○○迄未能舉證證明兩造
      間確有委任之合意，且上訴人丙○○為新光保險公司之業
      務員，乃為新光保險公司從事招攬保險事務之人，其非受
      上訴人乙○○委任之人至明，故上訴人丙○○主張係基於
      兩造間之委任關係，而代上訴人乙○○繳付保險費，委屬
      無據。
    2.上訴人丙○○另主張其係為新光保險公司收取保險費之業
      務員，縱兩造間無委任關係存在，上訴人丙○○代上訴人
      乙○○繳付保險費，亦屬民法第三百十二條規定就債之履
      行有利害關係之第三人，得依該條規定請求上訴人乙○○
      償還等語。惟按民法第三百十二條規定所謂就債之履行有
      利害關係，係指因清償當然受有法律上之利益者而言，縱
      令就清償有事實上之利害關係，而非當然受有法律上利益
      者，仍不在其內。經查，上訴人丙○○為新光保險公司之
      業務員，上訴人乙○○與新光保險公司方為保險契約之當
      事人，上訴人乙○○縱有未繳納保險費之情事，受保險契
      約停效等不利益之人為上訴人乙○○，且相關保險契約之
      權利義務均存在上訴人乙○○與新光保險公司間，概與上
      訴人丙○○無涉，是上訴人丙○○就系爭保險契約保險費
      之繳納與否，要無法律上之利害關係。至上訴人丙○○雖
      舉最高法院二十九年上字第一三五四號判例，以為上訴人
      丙○○就上訴人乙○○保險費之繳納具法律上利害關係之
      論據，惟依上揭判例所揭示：「借款時在場之中人雖非保
      證人，但約明該中人有催收借款之責任者，就借款之返還
      非無利害關係，如該中人清償此項債務，即有民法第三百
      一十二條之權利。」之意旨，「中人」亦僅約明有催收借
      款責任者，方就借款之返還具利害關係，與本件上訴人丙
      ○○為保險公司業務員，且上訴人丙○○與上訴人乙○○
      及新光保險公司間，就上訴人乙○○保險費之繳納否，並
      無何利益或不利於上訴人丙○○約定之情形不同，自不得
      比附援引。從而，上訴人丙○○主張就上訴人乙○○保險
      費之繳納否，其為具利害關係之第三人，更屬無據。
    3.末按未受委任，並無義務，而為他人管理事務者，其管理
      應依本人明示或可得推知之意思，以有利於本人之方法為
      之；管理事務，利於本人，並不違反本人明示或可得推知
      之意思者，管理人為本人支出必要或有益之費用，或負擔
      債務，或受損害時，得請求本人償還其費用及自支出時起
      之利息，或清償其所負擔之債務，或賠償其損害。民法第
      一百七十二條、第一百七十六條第一項分別定有明文。本
      件上訴人丙○○未受委任，而有代上訴人乙○○繳付安佳
      還本保險之保險費三十五萬零五百三十五元，且上訴人乙
      ○○確有投保安佳還本保險之事實，均如前所述，則上訴
      人丙○○此項代上訴人乙○○繳付安佳還本保險保險費之
      行為，有利於本人（即上訴人乙○○），並不違背上訴人
      乙○○投保保險之明示意思，上訴人丙○○自得依上開規
      定，請求上訴人乙○○償還其為上訴人乙○○支出之費用
      及自最後支出保險費時起之利息。是上訴人丙○○依無因
      管理之規定，訴請分上訴人乙○○還其代墊繳之安佳還本
      保險保險費三十五萬零五百三十五元及自最後支出保險費
      時（即八十八年十月二十八日）起之利息，即屬有據。
六、從而，上訴人丙○○依無因管理之法律關係，訴請上訴人乙
    ○○償還代墊繳之保險費三十五萬零五百三十五元及自八十
    八年十月二十八日起至清償之日止，按週年利率百分之五計
    算之法定利息，即屬有據，應予准許。逾上開金額之請求部
    分，則無理由，應予駁回。原審因而就上開數額分別為上訴
    人丙○○、上訴人乙○○一部勝、敗訴之判決，並就上訴人
    丙○○勝訴部分依職權宣告假執行，駁回上訴人丙○○敗訴
    部分假執行之聲請，核無不合，兩造上訴論旨指摘原判決不
    當，聲明求為廢棄改判，非有理由，均應予駁回。
七、本件判決之結果已臻明確，兩造其餘攻擊防禦方法及舉證，
    經審酌均於判決結果無影響，爰不一一論述，附此敘明。
據上論結，本件兩造之上訴，均為無理由，依民事訴訟法第四百
四十九條第一項、第七十八條，判決如主文。
中    華    民    國    95    年    2     月    27    日
                    民事第六庭審判長法  官  林陳松
                                    法  官  王重吉
                                    法  官  鄭金龍
以上正本係照原本作成。
兩造均不得上訴。
                                    書記官  陳振海
中    華    民    國    95    年    3     月    1     日
                                                      Ｂ


司法院資訊處製作；財團法人民間司法改革基金會備份。
